【裁判字號】    88,上,425
【裁判日期】    890302
【裁判案由】    給付工程款
【裁判全文】
臺灣高等法院高雄分院民事判決  八十八年度上字第四二五號
      上  訴  人    冠達防水工.
                    程有限公司
      法定代理人    甲○○
      被上訴人      慶誠營造
                    有限公司    設高雄市左營區○○○街一三之一號
      法定代理人    乙○○    .
      訴訟代理人    洪錫鵬律師
      複訴訟代理人  康清敬律師
右當事人間給付工程款事件，上訴人對於中華民國八十八年八月三十一日臺灣高雄地
方法院八十八年訴字第一九六二號第一審判決提起上訴，本院判決如左：
      主      文
上訴駁回。
第二審訴訟費用由上訴人負擔。
      事      實
甲、上訴人方面：
壹、聲明：求為判決：
一、原判決廢棄。
二、被上訴人應給付上訴人新台幣（下同）一百廿七萬元，及自八十八年八月卅一日
    起至清償日止，按年息百分之五計算之利息。
三、上訴人願供擔保請准宣告假執行。
貳、陳述：除引用原判決書之記載外，補稱：
一、被上訴人於八十七年間授與代理權予訴外人商景元，以其名義承攬國防部台中縣
    新社鄉中興嶺團管區附屬設施新建土木工程（即一般俗稱之借牌承攬，被上訴人
    將營造廠牌照借給商景元，再由商景元以被上訴人名義承攬工程），嗣商景元再
    以被上訴人名義將該工程之防水隔熱部分（下稱系爭工程）轉包予上訴人，上訴
    人依約完工，並於系爭工程進行期間，上訴人依約如期開立以被上訴人為買受人
    之統一發票，向被上訴人請款，惟被上訴人迄今分文未付，總計積欠工程款一百
    廿七萬元，爰起訴請求被上訴人給付一百廿七萬元及自八十八年八月卅一日起至
    清償日止，按年息百分之五計算之利息。
二、被上訴人持上訴人開立之統一發票向稅捐稽徵機關報稅，如兩造無承攬契約關係
    ，上訴人何須開發票給被上訴人，而被上訴人又如何能持上訴人開立之統一發票
    報稅，否則被上訴人即有違反稅捐稽徵法第四十一條之罪。縱被上訴人未同意商
    景元將系爭工程轉包予上訴人承攬，惟被上訴人既授權商景元以其公司名義向中
    興嶺團管區承攬工程，嗣商景元再將工程轉包時，要求上訴人開發票予被上訴人
    公司，而被上訴人公司亦未表示異議，接受發票，並持以向稅捐稽徵機關報稅等
    行為，即屬以自己之行為表示以代理權授與他人或知他人表示為其代理人而未為
    反對之表示，依民法第一百六十九條規定應成立表見代理，被上訴人應負授權人
    之責任。
三、上訴人於原審八十八年八月廿六日審理時，係表示系爭工程是商景元以被上訴人
    名義轉包給上訴人，上訴人並未直接被上訴人接洽，而非承認與被上訴人間無任
    何契約關係存在，原審就上訴人此部分陳述，容有誤解。上訴人係口頭上與商景
    元簽約，商景元稱工程是被上訴人所標，請其發票直接開立被上訴人名義，但其
    有向商景元拿廿餘萬元之工程款，分二或三次拿，商景元係簽發支票支付，且均
    有兌現，該廿餘萬元工程款，其亦簽發被上訴人名義之統一發票向商景元請款，
    其與被上訴人並無簽立承攬契約，且工程均是與商景元接洽，而商景元係替被上
    訴人發落中興嶺工程。
參、證據：除引用原審立證方法外，補提：統一發票十張，並請求函高雄稅稽徵處查
    詢被上訴人是否將十張統一發票列入進項憑証。
乙、被上訴人方面：
壹、聲明：求為判決：駁回上訴。
貳、陳述：除引用原判決書之記載外，補稱：
一、本件上訴人在原審起訴主張被上訴人於民國八十七年間承攬國防部台中縣新社鄉
    中興嶺管區附屬設施新建土木工程，被上訴人承攬系爭工程後，將該工程之防水
    隔熱部分轉包給上訴人承作，兩造口頭約定於八十七年四、五月間開始施工，於
    八十七年十一月完工，工程總價為一百五十九萬四千七百十八元，工程進行期間
    ，上訴人依約開發票向被上訴人請款，迄至工程完工，被上訴人均分文未付，爰
    依承攬契約之法律關係提起本訴云云，原審審理後以下列理由認上訴人之訴無理
    由而判決上訴人敗訴，依法尚無違誤，應予維持：
  (一)本件上訴人主張被上訴人承攬系爭工程後，將該工程之防水隔熱部分轉包給上訴
    人承作之情事，為被上訴人所否認，依舉證責任分配之原則，應由上訴人舉證證
    明兩造間有承攬契約關係存在，而上訴人提出統一發票影本十紙為證，然統一發
    票乃上訴人單方面所開立，並無被上訴人之簽認，本即不足以證明兩造間有契約
    關係存在，更有甚者，縱認上訴人所稱是商景元要求上訴人將發票開給被上訴人
    之情屬實，則此益加證明契約關係僅在於上訴人商景元之間，並不及於被上訴人
    ，再參諸上訴人嗣於審理中自承其與被上訴人間並無任何契約關係存在，綜上所
    述，上訴人主張被上訴人將系爭工程之防水隔熱部分轉包給上訴人承作之事實，
    尚難信為真實，而被上訴人辯稱兩造間並無任何契約關係存在之情，則屬信而有
    徵。
  (二)按「當事人互相表示意思一致者，無論其為明示或默示，契約即為成立。當事人
    對於必要之點，意思一致，而對於非必要之點，未經表示意思，推定其契約為成
    立，關於該非必要之點，當事人意思不一致時，法院應依其事件之性質定之」，
    民法第一百五十三條定有明文，又「債權債務之主體，以締結契約之當事人為準
    ，故出立借約之債務人，不問其果為實際受益與否，就其債務應負償還之責，債
    權人不得對於債務人以外之人而請求履行」、「當事人締結之契約一經合法成立
    ，雙方均應受其拘束」，有最高法院十七年度上字第九０六號、十八年上字第四
    八四號判例意旨可資參照。承攬契約乃係債權契約之一種，亦即該契約之內容僅
    對契約之當事人有拘束力，對契約以外之人並無拘束力，而本件兩造間並無任何
    契約關係存在之情已詳上述，從而，上訴人依承攬契約之法律關係請求，為無理
    由。
二、另上訴人之法定代理人於原審八十八年八月二十六日所言詞辯論時稱商景元叫我
    去做該工程，我向商請款時，他叫我發票開給慶誠公司；我非商景元僱用，是商
    將該工程分包給我，我與被告（即被上訴人）間並無契約關係存在等語，參酌上
    訴人上開陳述可知上訴人從未向被上訴人請款，而係向商景元請款，僅係商景元
    指示上訴人發票開給被上訴人而己，又係商景元將系爭工程分包予上訴人，與被
    上訴人間並無契約關係，是上訴人於工程完工後顯然依法僅能向與其有承攬關係
    之商景元請求工程款，豈能向與上訴人毫無關係之被上訴人請求工程款，從而上
    訴人在原審之訴，顯無理由。
三、按「民法第一百六十九條關係由自己之行為表示以代理權授與他人者，對於第三
    人應負授權人之責任之規定，原以本人有使第三人信為以代理權授與他人之行為
    ，為保護代理交易之安全起見，有使本人負相當責任之必要而設，故本人就他人
    以其名義與第三人所為之代理行為，應負授權人之責任者，須以他人所為之代理
    行為，係在其曾經表示授與他人代理權之範圍內為其前提要件」，最高法院四十
    年台上字第一二八一號著有判例可資參照。本件上訴人於上訴理由中主張本件系
    爭工程承攬契約確存在於上訴人與被上訴人間，至於商景元僅為被上訴人之代理
    人（被上訴人授權商景元以其名義向國防部承攬工程）云云，惟：
  (一)上訴人之法定代理人如前述在原審言詞辯論時已明確陳述是商景元將系爭工程分
    包給伊，並未提及是商景元代理被上訴人將系爭工程轉包給上訴人，是如上訴人
    主張被上訴人曾授權商景元將系爭工程分包予上訴人，則依法上訴人應負舉證責
    任，否則尚難信為真實。
  (二)被上訴人與上訴人尚不認識，上訴人應舉證證明被上訴人曾有表見事實，否則尚
    難主張表見代理，茲被上訴人在原審已提呈將中興嶺營區附屬設施工程以總價二
    千九百八十八萬元委由商景元承攬之工程契約及將工程款交付商景元之匯款單，
    則被上訴人豈可能再授權商景元以被上訴人名義將系爭工程分包予上訴人，被上
    訴人亦不可能有何表見事實足使上訴人信商景元有代理權存在，是上訴人之主張
    尚無理由。
四、綜上所述，本件被上訴人係將上開工程委由商景元承攬，被上訴人並未與上訴人
    簽訂任何承攬契約，亦未授權商景元代理簽約，上訴人依法應向與其有承攬關係
    之人即商景元請求工程款，是原審為上訴人敗訴之判決，依法尚無違誤之處，請
    求駁回上訴人之上訴。
參、證據：引用原審立證方法。
      理      由
一、本件上訴人主張：被上訴人承攬系爭工程後，將該工程之防水隔熱部分轉包給上
    訴人承作，兩造口頭約定於八十七年四、五月間開始施工，於八十七年十一月完
    工，工程總價為一百五十九萬四千七百十八元，工程進行期間，上訴人依約開發
    票向被上訴人請款，迄至工程完工，上訴人除領得部分工程款外，尚有一百廿七
    萬元未獲支付，爰依承攬契約之法律關係提起本件訴訟，商景元縱未獲被上訴人
    授權，被上訴人亦應負表見代理之授權人責任，爰依法訴請被上訴人給付一百廿
    七萬元及自八十八年八月卅一日起算之法定遲延利息云云。被上訴人則以：被上
    訴人係將系爭工程轉由商景元承包，並未交由上訴人承包，兩造間並無任何承攬
    契約關係存在，系爭工程現已完工，被上訴人亦已依約將工程款給付商景元，上
    訴人提起本訴顯無理由等語資為抗辯。
二、本件上訴人主張被上訴人於八十七年間授與代理權予訴外人商景元，以其名義承
    攬國防部台中縣新社鄉中興嶺團管區附屬設施新建土木工程（即一般俗稱之借牌
    承攬，被上訴人將營造廠牌照借給商景元，再由商景元以被上訴人名義承攬工程
    ），嗣商景元再以被上訴人名義將系爭工程轉包予上訴人云云，惟已為被上訴人
    所否認，而被上訴人又已將中興嶺營區附屬設施工程於八十六年九月十日以總價
    二千九百八十八萬元委由商景元承攬之工程契約及將工程款交付商景元，有工程
    合約書在卷及款單可佐（見原審卷十五至五十一頁），而上訴人係於八十七年
    四、五月間開始施工，並於同年十一月完工（見原審卷第三頁背面起訴狀所載）
    ，二者相距半年餘，如商景元係向被上訴人借牌投標，則商景元尚無與被上訴人
    簽訂工程合約書之必要；甚且上訴人於原審亦自承係商景元叫其去做該工程，是
    商景元將系爭工程分包給上訴人，其與被上訴人間並無契約關係云云（見原審卷
    十三頁背面），且於本院行準備程序時稱係口頭上與商景元簽約（見本院卷四十
    頁），且系爭工程均係與商景元接洽（見本院卷廿頁），上訴人既自承系爭工程
    是商景元分包，足見上訴人係與商景元簽約；上訴人於本院言詞辯論期日亦承認
    其向商景元收受廿餘萬元之工程款，且係收受商景元簽發之支票，支票均獲支付
    ，而商景元已交付之工程款，其發票亦係開立被上訴人名義之統一發票等語，等
    語（見本院卷第五十五頁），復參酌上訴人亦不否認被上訴人與之互不認識之事
    實等情，則被上訴人主張其未授權商景元以被上訴人名義將系爭工程分包予上訴
    人，系爭工程之契約，係上訴人與商景元為之，而非商景元代理被上訴人與上訴
    人簽訂，即堪為真實，上訴人主張兩造間有承攬契約關係存在，尚非可採。又統
    一發票乃上訴人單方面所開立，且上訴人亦自承係商景元請其簽發被上訴人名義
    （見原審卷十三頁背面），並非被上訴人要求其簽發，故上訴人所提發票十張，
    不足證明兩造間有契約關係存在，被上訴人雖自承該發票已做為進項憑証，該行
    為是否違反稅捐稽徵法第四十一條之情事，要屬另一問題，故上訴人提出統一發
    票影本十紙，尚不足為兩造間有承攬關係，而上訴人又未舉証証明商景元有借牌
    之事實（由前開商景元與被上訴人間有簽訂合約之事實，亦可証明無借牌之情事
    ），故上訴人此部分之主張，尚非可採信為真實。
三、按「民法第一百六十九條關係由自己之行為表示以代理權授與他人者，對於第三
    人應負授權人之責任之規定，原以本人有使第三人信為以代理權授與他人之行為
    ，為保護代理交易之安全起見，有使本人負相當責任之必要而設，故本人就他人
    以其名義與第三人所為之代理行為，應負授權人之責任者，須以他人所為之代理
    行為，係在其曾經表示授與他人代理權之範圍內為其前提要件」，最高法院四十
    年台上字第一二八一號著有判例可資參照。又民法第一百零三條第一項規定「代
    理人於代理權限內，以本人名義所為之意思表示，直接對本人發生效力。」，表
    見代理雖是無權代理之一種，但表見代理人仍須以本人名義為意思表示始足當之
    ，如為意思表示之人係以自己名義為意思表示，則非屬代理之範疇，其效力自不
    及於本人。系爭工程既係上訴人與商景元口頭約定，而非商景元代理被上訴人與
    上訴人簽訂，且工程款係向商景元領取，兩造間互不認識，均有如前述，則商景
    元既非以被上訴人之代理人，被上訴人簽訂系爭契約，自無民法有關「代理」規
    定之適用，即被上訴人毋庸負表見代理之授權人之責任。至於商景元要求上訴人
    開立被上訴人名義之統一發票，被上訴人持以申報稅捐，亦屬商景元是否欲節稅
    、逃漏稅金或其他因素之問題，要難遽謂被上訴人應負表見代理之授權人責任，
    故上訴人此部分之主張，亦無足採。
四、按「當事人互相表示意思一致者，無論其為明示或默示，契約即為成立。當事人
    對於必要之點，意思一致，而對於非必要之點，未經表示意思者，推定其契約為
    成立，關於該非必要之點，當事人意思不一致時，法院應依其事件之性質定之」
    ，民法第一百五十三條定有明文，又「債權債務之主體，以締結契約之當事人為
    準，故出立借約之債務人，不問其果為實際受益與否，就其債務應負償還之責，
    債權人不得對於債務人以外之人而請求履行」「當事人締結之契約一經合法成立
    ，雙方均應受其拘束」，有最高法院十七年度上字第九０六號、十八年上字第四
    八四號判例意旨可資參照。承攬契約乃係債權契約之一種，亦即該契約之內容僅
    對契約之當事人有拘束力，對契約以外之人並無拘束力，而本件兩造間並無任何
    契約關係存在之情已詳上述；從而，上訴人依承攬契約之法律關係請求被上訴人
    應給付上訴人工程款一百二十七萬元，及自八十八年八月卅一日起至清償日止，
    按年息百分之五計算之利息，為無理由。原審判決駁回上訴人之訴，於法並無不
    合，上訴人上訴指摘原審判決不當，求予廢棄改判，為無理由，應予駁回。至於
    上訴人請求函高雄市稅捐稽徵處查被上訴人是否有將上訴人交予商景元轉交之十
    張統一發票做為進項憑証一節，因被上訴人已於本院行準備程序時自承有持之報
    稅（見本院卷第四十頁），且被上訴人雖持該十張統一發票報稅，但並不足証明
    被上訴人有授與代理權予商景元或有表見代理之情事，故尚無函查之必要，併予
    敘明。
五、據上論結：本件上訴為無理由，依民事訴訟法第四百四十九條第一項、第七十八
    條，判決如主文。
中      華      民      國    八十九    年      三      月     廿二     日
                                      臺灣高等法院高雄分院民事第五庭
~B1審判長法官  蔡明宛
~B2法      官  林健彥
~B3法      官  李炫德
右為正本係照原本作成。
如對本判決上訴，須於判決送達後二十日內向本院提出上訴狀，其未表明上訴理由者
，應於上訴後二十日內向本院提出上訴理由書。
中      華      民      國    八十九    年      三      月     廿二     日
~B法院書記官  黃琳群


司法院資訊處製作；財團法人民間司法改革基金會備份。
